臺北高等行政法院判決　　　　　　　　　　　　　　　九十年度訴字第六五二四號
　　　　　　　　　　　　　　　.
　　原　　　告　甲○○
　　　　　　　　乙○○
　　原告兼共同
　　訴訟代理人　丙　○
　　被　　　告　財政部台北市國稅局
　　代　表　人　張盛和（局長）
　　訴訟代理人　丁○○
　　　　　　　　戊○○
　　　　　　　　己○○
右當事人間因請求退稅事件，原告不服財政部中華民國九十年九月二十一日台財訴字
第○九○○○四○九○一號訴願決定，提起行政訴訟。本院判決如左：
　　主  文
原告之訴駁回。
訴訟費用由原告等平均負擔。
　　事  實
一、事實概要：
    原告等於民國（下同）八十六年六月三日繼承被繼承人陳駱清之遺產，其遺產稅
    案經被告核定應納稅額新台幣（下同）一五、七九七、三九四元，限繳日期為八
    十九年五月二十五日，原告等以繼承遺產士林電機廠股份有限公司股票二七二、
    三六九股抵繳是項稅款，股票抵繳價額一五、七九七、四○二元，溢價八元捐贈
    政府，並已完成國有登記在案。嗣被告據原告等之申請，更正增列被繼承人死亡
    前應納未納稅捐一、六五四、○九五元，應納遺產稅額變更為一五、一一九、二
    一五元，致溢抵稅額六七八、一七九元，乃於九十年三月十四日財北國稅徵字第
    九○○○七八九六號函詢財政部國有財產局台灣北區辦事處上開抵繳股票是否已
    變價處分，經該處以九十年三月二十七日台財產北接第○九○○○○七九○二號
    函復已變價，金額為七、五六五、一七二元，並於八十九年十月十七日將該處分
    淨額結撥被告在案，被告遂依遺產及贈與稅法施行細則第四十八條及財政部八十
    九年十二月十五日台財稅第○八九○四五六九四二號函釋，依賣得價款比例退還
    三二四、七七五元，並將核算結果於九十年四月十八日以財北國稅徵字第九○一
    二二三七五號函復原告等。原告等不服，提起訴願，經遭駁回，遂向本院提起行
    政訴訟。
二、兩造聲明：
　(一)原告聲明求為判決：
    1.訴願決定及原處分均撤銷。
    2.判命被告退還原告溢繳稅款六七八、一七九元，及自更正溢繳稅款之八十九年
      六月一日起至清償日止，按年息法定利率計算之利息。
    3.訴訟費用由被告負擔。
　(二)被告聲明求為判決：
    原告之訴駁回，訴訟費用由原告負擔。
三、兩造之爭點：
    原告等應繳之遺產稅，業經以實物抵繳完畢，嗣因被繼承人生前尚有應繳稅款，
    經原告等完納後，申請更正遺產額，經被告予以更正，而有溢繳稅款應退稅之情
    形，其應退稅款是否應依遺產及贈與稅法第四十八條第一項之規定，以賣得價款
    ，按抵繳時超過稅額部分佔抵繳實物全部價額之比例，計算其應退還之價額，抑
    或就更正後之溢繳稅額全額退還？又以實物抵繳遺產稅，其應退稅款，是否應加
    計利息退還。
　(一)原告主張之理由：
    1.關於被告拒絕退還溢繳之遺產稅部分：
      (1)按稅捐稽徵法第二十八條規定：「納稅義務人對於因適用法令錯誤或計算錯
        誤溢繳之稅款，得自繳納之日起五年內提出具體證明，申請退還．．．」本
        件原告等於繳清遺產稅取得被告核發之遺產稅繳清證明書辦理繼承時，因遺
        產中有緩課所得稅之上市股票，此類股票於過戶時必須課徵原股票所有人即
        被繼承人之生前所得稅，以致遺產總額中之扣除額（死亡前未納稅捐）發生
        變動。原告等於繳納該所得稅款後，向被告申請更正遺產稅額，經被告重為
        審核並予更正。則本件溢繳稅款之事實，被告自應依上開規定退還全部應退
        之稅款。
      (2)被告雖援引遺產及贈與稅法施行細則第四十八條規定：「以實物抵繳應納稅
        款者，用以抵繳之實物其價額如低於應納稅額，納稅義務人應於辦理抵繳時
        以現金補足。其價額超過應納稅額者，應俟實物處理變價後，就賣得價款，
        按抵繳時超過稅額部分佔抵繳實物全部價額之比例，計算其應退還之價額，
        於處理變價完竣之日起一個月內通知納稅義務人具領。」將應退還之溢繳稅
        款減少。惟此乃稅捐稽徵機關於受理以實物抵繳稅款時應審酌之事項，與本
        件更正遺產總額中扣除額並無關連。且原告等前次申請以「課徵標的物」抵
        繳遺產稅事件，早經被告同意，認定抵繳額為一五、七九七、四○二元，較
        原核定遺產稅額一五、七九七、三九四元超出八元，原告等同意將八元捐贈
        政府，被告除發給原告等繳清遺產稅證明書外，已將該股票登記為國有，此
        為被告所是認，可見抵償程序早已完竣。且以他物抵償屬公法上金錢債務之
        遺產稅款，與民法第三百一十九條規定之代物清償性質相若，應類推適用，
        對於遺產稅債務因代物清償而消滅，足證抵償程序早已確定。而被告援引遺
        產及贈與稅法施行細則第四十八條作為處分之依據，適用法規顯有違誤。
    2.關於加計利息部分：
      (1)按「納稅義務人依稅捐稽徵法第二十八條規定，申請退還溢繳稅款，經稽徵
        機關核准者，參照行政法院八十六年八月份庭長評事聯席會議決議意旨，准
        自納稅義務人繳納該項稅款之日起，加計利息一併退還」財政部八十九年六
        月三日台財稅第八九○四五三三三四號函示已作明確規定。原告等申請退還
        之溢繳遺產稅款，既經被告准許，自應發給遺產稅繳清證明書之八十九年六
        月一日起至清償日止按法定利率計算之利息。
      (2)財政部八十九年十二月十五日台財稅第○八九○四五六九四二號函釋雖認為
        以實物抵繳遺產稅之情形，納稅義務人並無現金移轉國庫致有利息損失，該
        應退還溢繳部分之實物，尚不宜加計利息退還。然原告等請求退還者並非實
        物，被告亦未曾退還原告等實物，本件自無該函示之適用。
    3.綜上所述，原處分違法，訴願決定未察遽予維持，均有可議，請判決如原告等
      訴之聲明云云。
　(二)被告主張之理由：
    1.按「納稅義務人對於因適用法令錯誤或計算錯誤溢繳之稅款，得自繳納之日起
      五年內提出具體證明，申請退還．．．」為稅捐稽徵法第二十八條所明定。次
      按「納稅義務人申請以繼承或受贈之課徵標的物抵繳遺產稅或贈與稅，其抵繳
      價值之計算，應以該項財產核課遺產稅或贈與稅之價值為準。」及「以實物抵
      繳應納稅款者，．．．其價額超過應納稅額者，應俟實物處理變價後，就賣得
      價款，按抵繳時超過稅額部分佔抵繳實物全部價額之比例，計算其應退還之價
      額，於處理變價．．．。」為遺產及贈與稅法施行細則第四十六條第一項及第
      四十八條第一項所明定。又「稅捐稽徵法第三十八條第二項有關經行政救濟確
      定有應退稅款者，應加計利息一併退還之規定，旨在彌補納稅義務人溢繳現金
      之利息損失。納稅義務人以實物抵繳遺產稅，於行政救濟確定後有應予退還溢
      繳稅款者，納稅義務人並無現金移轉國庫致有利息損失，該應退還溢繳部分之
      實物，尚不宜加計利息退還。又依遺產及贈與稅法施行細則第四十八條規定，
      以實物處理變價後，就賣得價款，按抵繳時超過稅額部分佔抵繳實物全部價額
      之比例，計算其應退還之價額。依上開規定，以實物抵稅發生溢繳，並無須加
      計利息退還納稅義務人。準此，以實物抵繳遺產稅於行政救濟確定後發生溢繳
      情事，亦無須加計利息退還納稅義務人。」亦經財政部八十九年十二月十五日
      台財稅第○八九○四五六九四二號函釋有案。
    2.本件被繼承人陳駱清遺產稅原告等原以繼承遺產士林電機廠股份有限公司股票
      二七二、三六九股抵繳本稅一五、七九七、三九四元，溢價八元捐贈政府，並
      完成國有登記在案，嗣因原告等申請增列扣除額，經被告核准追減遺產稅額六
      七八、一七九元後，溢抵價額六七八、一七九元，且士林電機廠股份有限公司
      股票業經財政部國有財產局台灣北區辦事處變價，金額為七、五六五、一七二
      元，被告乃依遺產及贈與稅法施行細則第四十八條規定，按比例核定應退還三
      二四、七七五元【計算式：7,565,172元×(678,179元＋8元）/15,797,402 元
      =324,775元】，於九十年四月十八日以財北國稅徵字第九○一二二三七五號函
      復原告等，揆諸首揭規定，核無不妥。
    3.原告訴稱被告拒絕退還溢繳遺產稅，於取得遺產稅繳清證明書辦理繼承時，因
      有被繼承人死亡前應納未納稅捐未自遺產總額中扣除，申請更正，經被告受理
      更正在案，遺產及贈與稅法施行細則第四十八條係被告受理實物抵償稅款時應
      審酌事項，與本更正案無涉，且以他物抵償屬公法上金錢債務之遺產稅款，與
      民法第三百一十九條規定之代物清償性質相若，應類推適用，對於遺產稅債務
      因代物清償而消滅，足證抵償程序早已確定。查退還溢抵稅款與申請抵繳價值
      之計算及更正，分別經遺產及贈與稅法施行細則第四十六條及第四十八條及稅
      捐稽徵法第二十八條規定甚明，依據法令不同，計算方式亦不同，抵繳價值超
      過原抵繳稅款且抵繳標的物已處分變價者，非按原核定抵繳價值退還，本件溢
      抵稅款被告核算應比例退還三二四、七七五元，依上開法條第四十八條規定，
      洵無違誤。
    4.次主張依稅捐稽徵法第二十八條規定，申請退還溢繳稅款，經稽徵機關核准者
      ，參照行政法院（現改制為最高行政法院）八十六年八月份庭長評事聯席會議
      決議意旨，准自納稅義務人繳納稅款之日起，加計利息一併退還，申請退還稅
      款既經被告核准，應自發給遺產稅繳清證明書八十九年六月一日起至清償日加
      計利息一併退還。查該稅法關於加計利息退還之規定，旨在彌補納稅義務人溢
      繳現金之利息損失，而原告等係以實物抵繳遺產稅，並無現金移轉國庫致有利
      息損失情事，是該退還溢繳部分之實物，尚不宜加計利息退還，業經財政部參
      照行政法院八十六年八月份庭長評事聯席會議決議意旨，作成九十年二月二日
      台財稅第○九○○四五○六○二號函會商結論。被告依財政部八十九年十二月
      十五日台財稅第○八九○四五六九四二號函釋意旨，免加計利息一併退還，並
      無不合，原告所訴亦無足採。
    5.據上論述，原處分及訴願決定均無違誤，請判決如被告答辯之聲明等語。
　　理  由
一、本件原告等以所繼承之遺產「士林電機廠股份有限公司股票」二七二、三六九股
    ，抵繳被繼承人陳駱清遺產稅本稅一五、七九七、三九四元，溢價八元捐贈政府
    ，並完成國有登記在案，嗣因原告等申請增列扣除額，經被告核准追減遺產稅額
    六七八、一七九元後，溢抵價額六七八、一七九元，且士林電機廠股份有限公司
    股票業經財政部國有財產局台灣北區辦事處變價，金額為七、五六五、一七二元
    ，被告乃依遺產及贈與稅法施行細則第四十八條規定，於九十年四月十八日以財
    北國稅徵字第九○一二二三七五號函復原告等按比例核定應退還三二四、七七五
    元【計算式：7,565,172元× (678,179元＋8元）/15,797,402元=324,775元】。
二、原告等不服，訴稱：遺產及贈與稅法施行細則第四十六條規定有關抵繳價值之計
    算，「課徵標的物」抵繳以被繼承人死亡時價計，「非課徵標的物」則以申請日
    之時價計，本件係以課徵標的物抵繳稅款，被告原核准抵繳時係以繼承日收盤價
    計，抵繳價額一五、七九七、三九四元，溢價八元同意捐贈政府，今因更正後遺
    產稅額為一五、一一九、二一五元致溢繳稅額六七八、一七九元，故依法亦應按
    抵繳時之價值核退，惟被告不查，誤用停止適用之財政部八十年二月七日台財稅
    第七九○七五六一七號函釋，竟以該股票變價後價值減少為由，重行認定該課徵
    標的物之價值，僅比例退還三二四、七七五元，顯有違誤，又本件原告等申請退
    還溢繳之遺產稅款既經被告准許，應依稅捐稽徵法第二十八條規定，准用財政部
    八十九年六月三日台財第八九○四五三三三四號函，自繳納稅款之日起加計利息
    一併退還等情云云。
三、查遺產及贈與稅法施行細則第四十六條第一項規定：「納稅義務人申請以繼承或
    受贈之課徵標的物抵繳遺產稅或贈與稅者，其抵繳價值之計算，以該項財產核課
    遺產稅或贈與稅之價值為準。」同施行細則第四十八條第一項則規定：「以實物
    抵繳應納稅額，．．．其價值超過應納稅額者，應俟實物處理變價後，就賣得價
    款，按抵繳時超過稅額部分佔抵繳實物全部價額之比例，計算其應退還之價額，
    於處理變價完竣之日起一個月內通知納稅義務人具領。」究其立法意旨乃係因以
    繼承或受贈之課徵標的物抵繳遺產稅或贈與稅者，如不以該項財產核課遺產稅或
    贈與稅之價值計算其抵繳價值，將使同一標的物，其計算遺產稅或贈與稅時之價
    值為若干，待其計算抵繳遺產稅或贈與稅時，其價值又不相同，顯失公平，故遺
    產及贈與稅法施行細則第四十六條第一項規定其抵繳價值之計算，以該項財產核
    課遺產稅或贈與稅之價值為準，以杜爭議；惟以實物抵繳應納稅額者，用以抵繳
    之實物如其價值超過應納稅額者，其就應納稅額部分，抵繳價值之計算，固仍應
    以該項財產核課遺產稅或贈與稅之價值為準計算；惟對其價值超過應納稅額部分
    ，因該部分已非抵繳稅款之範圍，自不應仍以原核定遺產稅或贈與稅之價值為準
    計算，故遺產及贈與稅法施行細則第四十八條第一項規定應俟實物處理變價後，
    就賣得價款，按抵繳時超過稅額部分佔抵繳實物全部價額之比例，計算其應退還
    之價額。上開遺產及贈與稅法施行細則第四十六條第一項及第四十八條第一項之
    規定，自屬符合公平原則。本件原告原被核定應繳遺產稅為一五、七九七、三九
    四元，而其用以抵繳遺產稅之實物即士林電機廠股份有限公司股票二七二、三六
    九股，經財政部國有財產局台灣北區辦事處變價之金額為七、五六五、一七二元
    ，倘以變價時之價值計算，原告提供抵繳之實物尚不足繳納遺產稅，應再補繳稅
    款，惟因其係以原核定士林電機廠股份有限公司股票二七二、三六九股之遺產價
    值計算，始成為溢繳遺產稅，其退稅部分，因非屬遺產稅之範圍，被告乃依遺產
    及贈與稅法施行細則第四十六條第一項之規定，以實物處理變價後所賣得價款，
    按抵繳時超過稅額部分佔抵繳實物全部價額之比例，計算其應退還之價額，於法
    並無不合，亦符合公平平等原則。
四、至於原告主張伊等前次申請以「課徵標的物」抵繳遺產稅事件，早經被告同意，
    認定抵繳額為一五、七九七、四○二元，較原核定遺產稅額一五、七九七、三九
    四元超出八元，原告等同意將八元捐贈政府，被告除發給原告等繳清遺產稅證明
    書外，已將該股票登記為國有，此為被告所是認，可見抵償程序早已完竣。且以
    他物抵償屬公法上金錢債務之遺產稅款，與民法第三百一十九條規定之代物清償
    性質相若，應類推適用，對於遺產稅債務因代物清償而消滅，足證抵償程序早已
    確定，被告再援引遺產及贈與稅法施行細則第四十八條作為處分之依據，於法不
    合云云一節，查原告等應繳之遺產稅既有因被繼承人死亡前應納未納稅捐未自遺
    產總額中扣除，原告等申請更正，經被告受理更正而重新核定其遺產稅額，足徵
    原告等應納之遺產稅因重新核定而未確定，其應退稅額部分，自應以抵繳之實物
    變價後之實際價額按其比例計算應退之金額，原告等上開主張顯屬誤解。
五、末查原告等主張應依稅捐稽徵法第二十八條規定並加計利息一併退還一節，查該
    稅法關於加計利息退還之規定，旨在彌補納稅義務人溢繳現金之利息損失，而原
    告等係以實物抵繳遺產稅，並無現金移轉國庫致有利息損失情事，是該退還溢繳
    部分之實物，尚不宜加計利息退還，業經財政部於八十九年十二月十五日以台財
    稅第○八九○四五六九四二號函釋在案，經查財政部上開解釋，係本於主管機關
    之權責所為之解釋，經核其解釋內容，於法並無不合，被告予以援用否准原告等
    申請就退稅款加計利息一併退還，亦無不合。
六、綜上所述，本件原處分並無不法，訴願決定予以維持，亦稱妥適。原告徒執前詞
    ，訴請撤銷，為無理由，應予駁回。
據上論結，本件原告之訴為無理由，爰依行政訴訟法第九十八條第三項前段、第一百
零四條、民事訴訟法第八十五條第一項前段，判決如主文。
中　　華　　民　　國　　九十一　　　年　　　十一　　　月　　  二十九　　日
                            臺 北 高 等 行 政 法 院   第 七 庭
                                           審 判 長 法  官　鄭小康
                                                    法  官　黃秋鴻
                                                    法  官　林金本
右為正本係照原本作成。
如不服本判決，應於送達後二十日內，向本院提出上訴狀並表明上訴理由，如於本判
決宣示後送達前提起上訴者，應於判決送達後二十日內補提上訴理由書（須按他造人
數附繕本）。
中　　　華　　　民　　　國　　九十一　　年　　 十二 　　月　　　二　　　日
            　　　　　　　　　　　　　　    　      書記官  簡信滇
